
# Análisis comparativo entre genes trim de 3 espcies: salmón atlántico (Salmo salar) y Trucha arcoíris (Oncorhynchus mykiss).

En este script se desarrolla una propuesta de analisis comparativo entre los genes trim de 2 especies: Salmon atlántico (Salmo salar) y Trucha 
arcoíris (Oncorhynchus mykiss). El objetivo es identificar similitudes y diferencias en la expresión de estos genes entre las dos especies, lo que 
podría proporcionar información valiosa sobre sus funciones biológicas y adaptaciones evolutivas.

Para este análisis se utilizarán datos de expresión génica obtenidos a partir de datos previamente procesados y normalizados con el paquete DESeq2 de la pipeline 
previamente desarrollada.

## Cargar las bibliotecas necesarias.
```{r}
library(biomaRt)    
library(ggplot2)
library(dplyr)
library(pheatmap)
library(ggrepel)    
library(tidyr)
library(tibble)

```
Estas librerias son necesarias por las siguientes funciones que realizan:
- `biomaRt`: Para acceder a bases de datos biológicas y obtener información sobre los genes (ortologia).
- `ggplot2`: Para crear gráficos y visualizaciones de los datos.
- `dplyr`: Para manipular y transformar los datos.
- `pheatmap`: Para crear mapas de calor.
- `ggrepel`: Para etiquetar puntos en gráficos de ggplot2 sin solapamiento.
- `tidyr`: Para reformatear datos.
- `tibble`: Para crear data frames.

## Configuracion de rutas de datos y parametros.

Para usar este archivo .Rmd, es necesario configurar las rutas de los datos de expresión génica y los parámetros de análisis. A continuación se 
muestra un ejemplo de cómo configurar estas rutas y parámetros:

```{r}
# Configuración de rutas de datos
ruta_salar <- "../test-afinamiento.Salmon/Resultados_DESeq2/tablas"
ruta_omykiss <- "../test-afinamiento.Trucha/Resultados_DESeq2/tablas"

# Tags de cada especie para identificar los archivos correspondientes -> los mismos usados en la pipeline de DESeq2
tag_salar <- "Salmo Salar"
tag_omykiss <- "omykiss"

# Carpeta de salida para los resultados del análisis comparativo
dir_comparativa <- "Resultados_comparativa"
dir_figuras_comp <- file.path(dir_comparativa, "Figuras")
dir_tablas_comp <- file.path(dir_comparativa, "Tablas")

dir.create(dir_figuras_comp, recursive = TRUE, showWarnings = FALSE)
dir.create(dir_tablas_comp, recursive = TRUE, showWarnings = FALSE)

# Umbral de significancia para considerar un gen como diferencialmente expresado
padj_cutoff <- 0.05

```

En este bloque se configuran las rutas de los datos de expresión génica para ambas especies, así como los tags que se utilizaron en la pipeline de 
DESeq2 para identificar los archivos correspondientes. Además, se crean las carpetas de salida para los resultados del análisis comparativo, incluyendo 
subcarpetas para figuras y tablas. Finalmente, se establece un umbral de significancia (padj_cutoff) para considerar un gen como diferencialmente 
expresado en el análisis comparativo.

## Cargar los datos de expresión génica para ambas especies.

En lugar de volver a ejecutar deseq2, se cargaran directamente los CSVs que ya se generaron y se guardaron previamente en la pipeline de DESeq2. 
Esto permite ahorrar tiempo y recursos computacionales, ya que los datos ya han sido procesados y normalizados.

Se deben cargar 4 archivos por especie:

- LRT completo (que incluye todos los genes analizados, tanto los que son diferencialmente expresados como los que no lo son).
- TRIM todos (que incluye solo los genes trim, independientemente de si son diferencialmente expresados o no).
- TRIM significativos (que incluye solo los genes trim que son diferencialmente expresados según el umbral de significancia establecido).
- Conteos normalizados (que incluye los conteos normalizados de expresión génica para los genes trim, necesarios para visualizaciones y análisis posteriores).

```{r}

# Función para cargar los datos de expresión génica

# Salmón

lrt_salar        <- read.csv(file.path(ruta_salar, paste0("1_Resultados_LRT_Completos_RSEM_", tag_salar, ".csv")))
trim_todos_salar <- read.csv(file.path(ruta_salar, paste0("2_Genes_TRIM_RSEM_", tag_salar, ".csv")))
trim_sig_salar   <- read.csv(file.path(ruta_salar, paste0("3_Genes_TRIM_Significativos_LRT_RSEM_", tag_salar, ".csv")))
conteos_salar    <- read.csv(file.path(ruta_salar, paste0("5_Conteos_Normalizados_RSEM_", tag_salar, ".csv")), row.names = 1)

# Trucha 
lrt_omykiss        <- read.csv(file.path(ruta_omykiss, paste0("1_Resultados_LRT_Completos_RSEM_", tag_omykiss, ".csv")))
trim_todos_omykiss <- read.csv(file.path(ruta_omykiss, paste0("2_Genes_TRIM_RSEM_", tag_omykiss, ".csv")))
trim_sig_omykiss   <- read.csv(file.path(ruta_omykiss, paste0("3_Genes_TRIM_Significativos_LRT_RSEM_", tag_omykiss, ".csv")))
conteos_omykiss    <- read.csv(file.path(ruta_omykiss, paste0("5_Conteos_Normalizados_RSEM_", tag_omykiss, ".csv")), row.names = 1)

# verificacion rapida de los datos cargados
cat("SALMON", "\n")
print(dim(lrt_salar))
cat("TRUCHA", "\n")
print(dim(lrt_omykiss))

```

En este bloque se define una función para cargar los datos de expresión génica para ambas especies. Luego, se utilizan esta función para cargar los archivos
correspondientes a cada especie, incluyendo los resultados del LRT completo, los genes trim (todos y significativos) y los conteos normalizados.
Finalmente, se realiza una verificación rápida de los datos cargados imprimiendo las dimensiones de los data frames correspondientes al LRT completo 
para ambas especies. Esto permite asegurarse de que los datos se han cargado correctamente antes de proceder con el análisis comparativo.

## Coneccion a Ensembl para la obtencion de ortologos entre las dos especies.

Esta parte es necesaria que se disponga de conexion a internet, ya que se utilizará el paquete `biomaRt` para acceder a la base de datos de Ensembl 
y obtener información sobre los genes, incluyendo la identificación de ortólogos entre las dos especies. Esto es crucial para realizar un análisis 
comparativo significativo, ya que permite identificar genes que son funcionalmente equivalentes entre el salmón atlántico y la trucha arcoíris, 
lo que a su vez facilita la comparación de sus patrones de expresión y posibles funciones biológicas. Si no se dispone de conexión a internet, 
este paso no se podrá completar y el análisis comparativo se verá limitado, ya que no se podrán identificar los ortólogos necesarios para la comparación 
entre las dos especies.

`BiomaRt` es un paquete de R que proporciona una interfaz para acceder a bases de datos biológicas, como Ensembl, y obtener información sobre genes, 
proteínas y otros datos relacionados. En este caso, `BiomaRT` se utilizara para medir 3 condiciones:

- ortholog_one2one: Genes que tienen un solo ortólogo en la otra especie.
- omykiss_homolog_perc_id: El porcentaje de identidad entre el gen de trucha y su ortólogo en salmón. (direccion salmón -> trucha)
- omykiss_homolog_perc_id_r1: El porcentaje de identidad entre el gen de salmón y su ortólogo en trucha. (direccion trucha -> salmón)

```{r}
# Conexión a Ensembl utilizando biomaRt
ensembl_salar <- useEnsembl(biomart = "genes", dataset = "ssalar_gene_ensembl", mirror = "useast")
 
# Obtener los ortólogos entre salmón atlántico y trucha arcoíris
ortologos_raw <- getBM(attributes = c("ensembl_gene_id", "external_gene_name", "omykiss_homolog_ensembl_gene", "omykiss_homolog_associated_gene_name", 
    "omykiss_homolog_orthology_type", "omykiss_homolog_perc_id", "omykiss_homolog_perc_id_r1"), filters = "ensembl_gene_id",
     values = trim_sig_salar$ensembl_gene_id, mart = ensembl_salar
)

```
Partimos de los TRIM significativos del salmón atlántico para obtener los ortólogos correspondientes en la trucha arcoíris. Se utiliza la función `getBM` de 
`biomaRt` para obtener los atributos relevantes como:

- ensembl_gene_id = ID del gen en salmón
- external_gene_name = el nombre del gen
- omykiss_homolog_ensembl_gene = el ID del ortólogo en trucha
- omykiss_homolog_associated_gene_name = el nombre del ortólogo en trucha
- omykiss_homolog_orthology_type = el tipo de ortología
- omykiss_perc_id = el porcentaje de identidad entre el gen de trucha y su ortólogo en salmón
- omykiss_homolog_perc_id_r1 = el porcentaje de identidad entre el gen de salmón y su ortólogo en trucha

## Filtrado de ortólogos para obtener solo los genes con ortología one2one y un porcentaje de identidad mayor al 50%. 
### Este humbral es arbitrario y se puede ajustar según las necesidades del análisis.

```{r}
ortologos <- ortologos_raw %>%
    filter(
        omykiss_homolog_orthology_type == "ortholog_one2one",
        omykiss_homolog_perc_id > 50,
        omykiss_homolog_perc_id_r1 > 50,
        omykiss_homolog_ensembl_gene != ""
    ) %>%
    distinct(ensembl_gene_id, .keep_all = TRUE)

cat("Ortologos filtrados (one2one y >50% identidad):", nrow(ortologos), "\n")
cat("Genes TRIM de salmon sin ortólogo en trucha:     ", nrow(trim_sig_salar) - nrow(ortologos), "\n")
cat("Genes TRIM de salmon con ortólogo en trucha:     ", nrow(ortologos), "\n")

```
En este bloque se filtran los ortólogos obtenidos para quedarse solo con aquellos que tienen una ortología de tipo one2one y un porcentaje de identidad mayor 
al 50% en ambas direcciones (salmón -> trucha y trucha -> salmón). Además, se asegura que el ID del ortólogo en trucha no esté vacío (`omykiss_homolog_ensembl_gene != ""`). 
Luego, se eliminan los duplicados basándose en el ID del gen en salmón para obtener una lista única de ortólogos (`distinct(ensembl_gene_id, .keep_all = TRUE)`).
Finalmente, se imprimen estadísticas sobre el número de ortólogos filtrados, así como el número de genes TRIM de salmón que no tienen un ortólogo en trucha 
y el número de genes TRIM de salmón que sí tienen un ortólogo en trucha.

## Tabla comparativa de expresión génica entre las dos especies para los genes ortólogos identificados.

Se busca cruzar la tabla de ortólogos con los datos de expresión génica (LRT completo) para ambas especies, con el fin de crear una tabla comparativa que 
incluya información sobre la expresión diferencial de los genes ortólogos en ambas especies. Esta tabla permitirá identificar patrones de expresión compartidos
o divergentes entre el salmón atlántico y la trucha arcoíris.

El resultado de esta sección será una tabla que contenga la columna "conservacion":
- "Conservado en ambas": Genes que son diferencialmente expresados en ambas especies.
- "Solo salmón": Genes que son diferencialmente expresados solo en salmón.
- "Solo trucha": Genes que son diferencialmente expresados solo en trucha.
- "No significativo en ninguna": Genes que no son diferencialmente expresados en ninguna de las dos especies.

```{r}
comparativa <- ortologos %>%
    # Añador de datos de expresión génica para salmón
    left_join(lrt_salar %>% 
        select(ensembl_gene_id, baseMean, log2FoldChange, stat, pvalue, padj) %>%
        rename( baseMean_salar =baseMean, lfc_salar = log2FoldChange, stat_salar = stat, pvalue_salar = pvalue, padj_salar = padj),
        by = "ensembl_gene_id"
    ) %>%
    # Añadir datos de expresión génica para trucha
    left_join(lrt_omykiss %>% 
        select(ensembl_gene_id, baseMean, log2FoldChange, stat, pvalue, padj) %>%
        rename( baseMean_omykiss =baseMean, lfc_omykiss = log2FoldChange, stat_omykiss = stat, pvalue_omykiss = pvalue, padj_omykiss = padj),
        by = c("omykiss_homolog_ensembl_gene" = "ensembl_gene_id")
    ) %>%
    # Clasificar segun significancia de cada especie
    mutate(
        sig_salar = !is.na(padj_salar) & padj_salar < padj_cutoff,
        sig_omykiss = !is.na(padj_omykiss) & padj_omykiss < padj_cutoff,
        conservacion = case_when(
            sig_salar & sig_omykiss ~ "Conservado en ambas",
            sig_salar & !sig_omykiss ~ "Solo salmón",
            !sig_salar & sig_omykiss ~ "Solo trucha",
            TRUE ~ "No significativo en ninguna"
        ),
        # Nombre de los genes en Mayuscula para la visualización
        gen_nombre=toupper(external_gene_name)
    )
# Resumen por categoria de conservacion
cat( "Distribucion por categoria de conservacion:\n")
print(table(comparativa$conservacion))

write.csv(
    comparativa, file = file.path(dir_tablas_comp, "tabla_comparativa_ortologos.csv"), row.names = FALSE
)

#Tabla de solo los genes conservados en ambas especies
comparativa_conservados <- comparativa %>% filter(conservacion == "Conservado en ambas")
conservados <- comparativa_conservados
write.csv(comparativa_conservados, file = file.path(dir_tablas_comp, "tabla_comparativa_ortologos_ambas_especies.csv"), row.names = FALSE)

cat("\nGenes conservados en ambas especies:", nrow(comparativa_conservados), "\n")
cat("Estos son los candidatos mas inntereasantes.\n")

```
En este bloque se crea una tabla comparativa que cruza la información de los ortólogos con los datos de expresión génica para ambas especies. 
Se utilizan `left_join` para agregar las columnas de expresión génica de salmón y trucha a la tabla de ortólogos. Luego, se clasifica cada gen 
según su significancia en ambas especies utilizando `mutate` y `case_when` para crear una nueva columna "conservacion" que indica si el gen es 
diferencialmente expresado en ambas especies, solo en salmón, solo en trucha o no es diferencialmente expresado en ninguna de las dos especies. 
Finalmente, se imprime un resumen de la distribución por categoría de conservación y se guardan las tablas comparativas en archivos CSV para su 
posterior análisis y visualización.


# Visualización de los resultados comparativos.

## Scatter plot para comparar la expresión diferencial entre las dos especies.

Para visualizar estos resultados que tenemos en formato de tablas, se pueden crear diferentes graficos, entre ellos existe el grafico de Scatter plot
que permite comparar la expresión diferencial (log2FoldChange) de los genes ortólogos entre las dos especies. En este gráfico, cada punto representa 
un gen ortólogo, y se pueden colorear los puntos según la categoría de conservación para identificar visualmente los genes que son diferencialmente 
expresados en ambas especies, solo en salmón, solo en trucha o no son diferencialmente expresados en ninguna de las dos especies.

Esto facilita la identificación de patrones de expresión compartidos o divergentes entre el salmón atlántico y la trucha arcoíris.

```{r}
# Hay que preparar los datos para el scatter plot, asegurando que solo se incluyan los genes con datos de expresión en ambas especies.
scatter_data <- comparativa %>%
    filter(!is.na(lfc_salar) & !is.na(lfc_omykiss))
# Hace falta calcular la correlacion entre los log2FoldChange de ambas especies para los genes conservados en ambas especies.
cor_val <- round(cor(scatter_data$stat_salar, scatter_data$stat_omykiss, use = "complete.obs"), 3)
# Crear el scatter plot
scatter_stat <- ggplot(scatter_data,
                       aes(x = stat_salar, y = stat_omykiss, color = conservacion)) +
  geom_point(size = 2.5, alpha = 0.8) +
  geom_smooth(method = "lm", se = TRUE, color = "grey40",
              linewidth = 0.6, linetype = "dashed") +
  geom_abline(intercept = 0, slope = 1,
              color = "black", linewidth = 0.4, linetype = "dotted") +

  # Etiquetar los genes conservados más destacados
  geom_label_repel(
    data = scatter_data %>%
      filter(conservacion == "Conservado en ambas") %>%
      arrange(desc(stat_salar + stat_omykiss)) %>%
      slice_head(n = 10),
    aes(label = toupper(external_gene_name)),
    size = 2.8, fontface = "bold",
    fill  = scales::alpha("white", 0.8),
    color = "#1a478a",
    box.padding   = 0.4,
    point.padding = 0.3,
    max.overlaps  = Inf
  ) +

  scale_color_manual(values = c(
    "Conservado en ambas"          = "#1a478a",
    "Solo salmón"                  = "#c0392b",
    "Solo trucha"                  = "#27ae60",
    "No significativo en ninguna"  = "grey70"
  )) +

  labs(
    title    = "Variación entre órganos: Salmón vs Trucha — Genes TRIM ortólogos",
    subtitle = paste0("Estadístico LRT por especie | r = ", cor_val,
                      " | línea punteada: diagonal perfecta"),
    x        = "Estadístico LRT — Salmo salar",
    y        = "Estadístico LRT — Oncorhynchus mykiss",
    color    = "Conservación"
  ) +
  theme_minimal() +
  theme(legend.position = "right")

ggsave(
  filename = file.path(dir_figuras_comp, "1_Scatter_LRT_stat_especies.pdf"),
  plot     = scatter_stat,
  width = 9, height = 7
)

scatter_stat

```
En este bloque se prepara un scatter plot para comparar el estadístico LRT de los genes ortólogos entre el salmón atlántico y la trucha arcoíris.
Se filtran los datos para incluir solo los genes que tienen datos de expresión en ambas especies. Luego, se calcula la correlación entre los estadísticos
LRT de ambas especies para los genes conservados en ambas especies. A continuación, se crea el scatter plot utilizando `ggplot2`, donde cada punto 
representa un gen ortólogo y se colorea según la categoría de conservación. Se añaden líneas de referencia para facilitar la interpretación del gráfico, 
y se etiquetan los genes conservados más destacados utilizando `geom_label_repel`.


## Heatmap para visualizar los patrones de expresión de los genes ortólogos conservados en ambas especies.

Para visualizar los patrones de expresión de los genes ortólogos conservados en ambas especies, se puede crear un heatmap utilizando el paquete
`pheatmap`. En este heatmap, se mostrarán los conteos normalizados de expresión génica para los genes ortólogos conservados en ambas especies, 
con las filas representando los genes y las columnas representando las muestras de ambas especies.


```{r}
#Extraer los genes conservados en ambas especies

ids_salar_conservados <- conservados$ensembl_gene_id
ids_omykiss_conservados <- conservados$omykiss_homolog_ensembl_gene

# Se debe generar una submatriz de ambas muestras con solo los genes conservados de ambas especies.

mat_salar <- conteos_salar[row.names(conteos_salar) %in% ids_salar_conservados, , drop = FALSE]
mat_omykiss <- conteos_omykiss[row.names(conteos_omykiss) %in% ids_omykiss_conservados, , drop = FALSE]

# Renombrar filas con los nombres de los genes para una mejor visualización
nombres_salar <- conservados$gen_nombre[match(row.names(mat_salar), conservados$ensembl_gene_id)]
row.names(mat_salar) <- make.unique(nombres_salar)
nombres_omykiss <- conservados$gen_nombre[match(row.names(mat_omykiss), conservados$omykiss_homolog_ensembl_gene)]
row.names(mat_omykiss) <- make.unique(nombres_omykiss)

# Escalar los datos para el heatmap
escalar_filas <- function(mat) {
    mat_esc <- t(scale(t(mat)))
    mat_esc[is.na(mat_esc)] <- 0
    mat_esc
}
mat_salar_esc <- escalar_filas(mat_salar)
mat_omykiss_esc <- escalar_filas(mat_omykiss)

# Combinar las matrices escaladas para el heatmap
colnames(mat_salar_esc) <- paste0("Salar_", colnames(mat_salar_esc))
colnames(mat_omykiss_esc) <- paste0("Omykiss_", colnames(mat_omykiss_esc))
mat_combinada <- cbind(mat_salar_esc, mat_omykiss_esc)

#Anotaciones de las columnas para indicar la especie y el tipo de muestra
col_annotation <- data.frame(
    Especie = c(rep("S. salar", ncol(mat_salar_esc)), rep("O. mykiss", ncol(mat_omykiss_esc))),
    Organo = c(gsub("Salar_(.+)_ERR.*", "\\1", colnames(mat_salar_esc)),
               gsub("Omykiss_(.+)_ERR.*", "\\1", colnames(mat_omykiss_esc))
               ),
    row.names = colnames(mat_combinada)
)

# Colores para las anotaciones
colores_anotacion <- list(
  Especie = c("S. salar"  = "#2b2b2b",
              "O. mykiss" = "#bdbdbd"),
  Organo = c(
    "brain" = "#1f78b4",
    "d_intestine" = "#33a02c",
    "gill" = "#6a3d9a",
    "gonad" = "#e31a1c",
    "kidney" = "#ff7f00",
    "liver" = "#a65628",
    "muscle" = "#f781bf"
  )
)
# Crear el heatmap
pheatmap(
    mat_combinada,
    annotation_col = col_annotation,
    annotation_colors = colores_anotacion,
    border_color = scales::alpha("black", 0.3), 
    show_colnames = FALSE,
    fontsize_row = 7,
    clustering_distance_cols = "correlation",
    clustering_distance_rows_= "correlation",
    main = "Patrones de expresión de genes TRIM ortólogos conservados en ambas especies",
    filename = file.path(dir_figuras_comp, "2_Heatmap_ortologos_conservados.pdf"),
    width =14,
    height = max(8, nrow(mat_combinada) * 0.25)
)

cat("\nHeatmap generado para los genes ortólogos conservados en ambas especies.\n")

```
En este bloque se crea un heatmap para visualizar los patrones de expresión de los genes ortólogos conservados en ambas especies.
Se extraen los IDs de los genes conservados en ambas especies y se generan submatrices de los conteos normalizados para cada especie. Luego, 
se renombran las filas con los nombres de los genes para una mejor visualización. A continuación, se escalan los datos para el heatmap utilizando 
una función personalizada que escala por filas. Luego, se combinan las matrices escaladas para crear una matriz completa que incluye las muestras de 
ambas especies. Se crean anotaciones de columna para indicar la especie y el tipo de muestra, y se definen colores para estas anotaciones.
Finalmente, se utiliza la función `pheatmap` para crear el heatmap, con opciones para mostrar las anotaciones y ajustar la apariencia del gráfico,
y se guarda el resultado en un archivo PDF.

## Diagrama de Venn simplificado para visualizar resultados de expresión diferencial entre las dos especies.
Para visualizar de manera sencilla la superposición de genes diferencialmente expresados entre las dos especies, se puede crear un diagrama 
de Venn simplificado. En este diagrama, se mostrarán dos círculos que representan los genes diferencialmente expresados en el salmón atlántico
y en la trucha arcoíris, y la intersección entre los círculos representará los genes que son diferencialmente expresados en ambas especies. 

```{r}
# Resumen de la conservación de los genes ortólogos
resumen_conservacion <- comparativa %>%
    count(conservacion) %>%
    mutate(conservacion = factor(conservacion, levels = c("Conservado en ambas", "Solo salmón", "Solo trucha", "No significativo en ninguna")))
barplot_cons <- ggplot(resumen_conservacion, aes(x = conservacion, y = n, fill = conservacion)) +
    geom_col(width = 0.6, show.legend = FALSE) +
    geom_text(aes(label = n), vjust = -0.5, fontface = "bold", size = 4) +
    scale_fill_manual(values = c(
        "Conservado en ambas"          = "#1a478a",
        "Solo salmón"                  = "#c0392b",
        "Solo trucha"                  = "#27ae60",
        "No significativo en ninguna"  = "grey70"
    )) +
    labs(
        title    = "Distribución de genes TRIM ortólogos según conservación entre especies",
        x        = NULL,
        y        = "Número de genes",
    ) +
    theme_minimal() +
    theme(axis.text.x = element_text(angle = 20, hjust = 1))
ggsave(
    filename = file.path(dir_figuras_comp, "3_Barplot_conservacion_ortologos.pdf"),
    plot     = barplot_cons,
    width = 8, height = 6
)
barplot_cons

```
En este bloque se crea un diagrama de Venn simplificado utilizando un gráfico de barras para mostrar la distribución de genes TRIM ortólogos 
según su conservación entre el salmón atlántico y la trucha arcoíris. Se cuenta el número de genes en cada categoría de conservación y se crea
un gráfico de barras utilizando `ggplot2`, donde cada barra representa una categoría de conservación y su altura representa el número de genes 
en esa categoría. Se añaden etiquetas con el número de genes en cada barra, se definen colores para cada categoría, y se ajusta la apariencia 
del gráfico. Finalmente, se guarda el resultado en un archivo PDF.

```{r}
cat("Analisis y graficas realizadas, todo esta guardado en su respectiva carpeta. \n")
```
# Notas finales:

Al ejecutar todo este analisis comparativo, se obtendrán varias tablas y gráficos que proporcionarán información valiosa sobre la expresión 
diferencial de los genes TRIM. Este archivo es editable y se puede ajustar según las necesidades específicas del análisis, como cambiar los 
umbrales de significancia, agregar más visualizaciones, o incluir análisis adicionales como enriquecimiento funcional o análisis de redes para 
los genes ortólogos conservados en ambas especies. Es importante interpretar los resultados con cuidado, considerando las limitaciones del análisis 
y la biología de las especies involucradas. 

Este archivo puede modificarse para otros tipos de análisis comparativos entre especies, ajustando las rutas de los datos, los parámetros de análisis, 
y las visualizaciones según sea necesario, cambiando los titulos y etiquetas de los gráficos para reflejar el contexto específico del análisis comparativo 
que se esté realizando.