---
editor_options: 
  markdown: 
    wrap: 72
---

## Instalacion de paquetes para deseq2

Antes de empezar, es necesario instalar los paquetes necesarios para el
análisis de datos de RNA-seq utilizando DESeq2. A continuación se
muestra el código para instalar los paquetes requeridos:

```{r}
#if (!requireNamespace("BiocManager", quietly = TRUE))
    install.packages("BiocManager")

#BiocManager::install(c("DESeq2", "biomaRt", "pheatmap", "ggplot2"))
```

Este código instalará DESeq2, biomaRt, pheatmap y ggplot2, que son
esenciales para el análisis de datos de RNA-seq. Asegúrate de ejecutar
este código antes de continuar con el análisis.

## Crear sistema de directorios

Para mantener el proyecto organizado, es recomendable crear un sistema
de directorios. Puedes usar el siguiente código para crear los
directorios necesarios o modificarlo para adaptarlo a tus necesidades:

```{r setup, message=FALSE, warning=FALSE}


base_dir <- "Resultados_DESeq2" # Cambia esto por el nombre que prefieras para tu proyecto
# Directorios de salida
dir_resultados <- file.path(base_dir)
dir_figuras <- file.path(dir_resultados, "figuras")
dir_tablas <- file.path(dir_resultados, "tablas")
dir_pares <- file.path(dir_resultados, "comparaciones_pares")

dir.create(dir_resultados, showWarnings = FALSE, recursive = TRUE)
dir.create(dir_figuras, showWarnings = FALSE, recursive = TRUE)
dir.create(dir_tablas, showWarnings = FALSE, recursive = TRUE)
dir.create(dir_pares, showWarnings = FALSE, recursive = TRUE)
```

## Carga de datos y metadatos

Es necesario que tengas el archivo .tsv en tu directorio donde estes
trabajando, el cual contiene los datos de conteo de RNA-seq. Procedemos
a cargar los datos y los metadatos utilizando el siguiente código:

```{r}
library(DESeq2)

# Cargar la matriz de conteos generada por RSEM
counts <- read.table("rsem_gene_expected_count_matrix.tsv", header=TRUE, row.names=1, check.names=FALSE)

# Redondear valores
counts <- round(counts)

#Crear los metadatos a partir de los nombres de las columnas
samples <- colnames(counts)
organs <- gsub("_ERR.*", "", samples) 

# Extraer el nombre del órgano de los nombres de las columnas
metadata <- data.frame(sample_id=samples, organ=as.factor(organs))
row.names(metadata) <- metadata$sample_id 

#comprobar que los datos se han cargado correctamente
all(rownames(metadata) == colnames(counts)) #te debe dar TRUE si los datos se han cargado correctamente
```

Con los datos cargados y la matriz de metadatos creada, podemos proceder
con el análisis de DESeq2.

## Análisis de expresion diferencial con DESeq2

Como el objetivo es analizar el cambio de los genes a lo largo de
múltiples órganos, se usará el test LRT (Likelihood Ratio Test) para
comparar un modelo completo que incluye el efecto del órgano con un
modelo reducido que no lo incluye.

```{r}
#Crear el objeto DESeqDataSet
dds <- DESeqDataSetFromMatrix(countData = counts, colData = metadata, design = ~ organ)

# Filtrar genes con baja expresión
keep <- rowSums(counts(dds)) >= 10
dds <- dds[keep,]

# la variable reduced se establece en ~ 1 para indicar que el modelo  asume que no hay diferencias entre los órganos.
dds_lrt <- DESeq(dds, test="LRT", reduced = ~ 1)

# Obtener los resultados del análisis de expresión diferencial
res_lrt <- results(dds_lrt )
res_df_lrt <- as.data.frame(res_lrt)

#Se añaden las ID de Ensambl como una columna al dataframe de resultados
res_df_lrt$ensembl_gene_id <- rownames(res_df_lrt)

conteos_normalizados <- counts(dds_lrt, normalized = TRUE)
```

Con esto logramos obtener un dataframe con los resultados del análisis
de expresión diferencial, incluyendo las ID de Ensembl para cada gen. A
partir de aquí, se pueden realizar análisis adicionales, como la
identificación de genes diferencialmente expresados, la visualización de
los resultados, o la anotación de los genes utilizando biomaRt etc...

## PCA (aumentar informacion)


```{r}
vsd <- vst(dds_lrt, blind = TRUE)

# PCA
library(ggplot2)

pca <- plotPCA(vsd, intgroup = "organ", returnData = TRUE)
percentVar <- round(100 * attr(pca, "percentVar"))

grafico_pca <- ggplot(pca, aes(PC1, PC2, color=organ)) +
  geom_point(size=3) +
  xlab(paste0("PC1: ", percentVar[1], "%")) +
  ylab(paste0("PC2: ", percentVar[2], "%")) +
  ggtitle("PCA - Expresión global por organ")

# Guardar PCA
ggsave(filename = file.path(dir_figuras, "PCA_graphic".pdf"), plot = grafico_pca, width = 6, height = 5)
```

## Anotación de genes con biomaRt

Para anotar los genes utilizando biomaRt, se puede usar el siguiente
código:

```{r}
library(biomaRt)
# Conectar con la base de datos de Ensembl
# Cambia  el dataset correspondiente a tu organismo (para trucha arcoíris es "omykiss_gene_ensembl" o "ssalar_gene_ensembl" para Salmo salar)
ensambl <- useEnsembl(biomart = "genes", dataset = "--------------------", mirror = "useast") 

#Descargar la equivalencia entre ID de Ensambl y nombres de genes
gene_annotations <- getBM(attributes = c("ensembl_gene_id", "external_gene_name", 'description'),
                          filters = "ensembl_gene_id",
                          values = res_df_lrt$ensembl_gene_id,
                          mart = ensambl)

# Combinar los resultados de DESeq2 con las anotaciones de genes
res_annotated <- merge(res_df_lrt, gene_annotations, by="ensembl_gene_id", all.x=TRUE)

# limpiar posibles datos vacios (NA) en la columna de nombres de genes
res_annotated$external_gene_name[is.na(res_annotated$external_gene_name)] <- res_annotated$ensembl_gene_id[is.na(res_annotated$external_gene_name)]

```

Este paso puede cambiarse por su version offline al usar un archivo de
anotación local, si se prefiere no usar biomaRt.

## Identificación de genes TRIM

Para identificar los genes TRIM en el conjunto de resultados, se puede
filtrar el dataframe anotado para encontrar aquellos genes que contienen
"TRIM" en su nombre o descripción. Aquí se muestra cómo hacerlo:

```{r}
# Buscar genes TRIM por nombre o descripción
es_trim <- grepl("TRIM", res_annotated$external_gene_name, ignore.case = TRUE) |
           grepl("tripartite motif", res_annotated$description, ignore.case = TRUE)

trim_genes <- res_annotated[es_trim, ]

# Si el nombre está vacío, usar el Ensembl ID 
idx_empty <- is.na(trim_genes$external_gene_name) | trim_genes$external_gene_name ==""
trim_genes$external_gene_name[idx_empty] <- trim_genes$ensembl_gene_id[idx_empty]

# Pasar nombres a mayúsculas para estandarizar
trim_genes$external_gene_name <- toupper(trim_genes$external_gene_name)

# Evitar nombres repetidos haciendo únicos los nombres de genes
trim_genes$external_gene_name <- make.unique(trim_genes$external_gene_name)

# Filtrar genes TRIM significativos según el valor de p ajustado
trim_significant <- trim_genes[!is.na(trim_genes$padj) & trim_genes$padj < 0.05, ]

# Ver cuántos genes TRIM significativos se han encontrado
nrow(trim_significant)
```

Este código buscará genes que contengan "TRIM" en su nombre y luego
filtrará aquellos que sean significativamente diferencialmente
expresados (con un valor de p ajustado menor a 0 .05). El número de
genes TRIM diferencialmente expresados se mostrará al final.

## Visualización de resultados

Para visualizar los resultados del análisis de expresión diferencial, se
pueden crear gráficos como un MA plot o un heatmap de los genes más
significativos. Aquí se muestra cómo crear un MA plot:

```{r}
library(pheatmap)
if (nrow(trim_significant) > 0) {

# Preparar matriz de expresión para genes TRIM significativos
matriz_trims <- assay(vsd)[trim_significant$ensembl_gene_id, , drop = FALSE]

# Poner como nombres de fila los nombres de gen ya limpiados
rownames(matriz_trims) <- trim_significant$external_gene_name

# Escalar por filas para resaltar patrones relativos entre órganos
matriz_escl <- t(scale(t(matriz_trims)))

# Anotación de columnas
nombres_muestras <- colnames(matriz_escl)
nombres_organos <- gsub("_ERR.*", "", nombres_muestras)

anotacion_columnas <- data.frame(Organo = nombres_organos)
rownames(anotacion_columnas) <- nombres_muestras

# Heatmap
pheatmap(
  matriz_escl,
  annotation_col = anotacion_columnas,
  show_colnames = FALSE,
  fontsize_row = 6,
  main = "Expresión de genes diferencialmente expresados",
  filename = file.path(dir_figuras, "Heatmap_TRIM_significativos.pdf"),
  width = 8,
  height = 10
)
} else {
  cat("No se encontraron genes TRIM significativamente diferencialmente expresados.\n")
}
```

Este código creará un heatmap que muestra la expresión de los genes TRIM
significativos a través de los diferentes órganos, con las columnas
coloreadas según el órgano correspondiente. Asegúrate de ajustar los
nombres de las columnas y filas según tus datos específicos.

Se puede crear un heatmap similar para todos los genes TRIM, no solo los
significativos, si se prefiere tener una visión más completa del patrón
de expresión de estos genes. Para esto se deberia usar la matriz de
expresión de todos los genes TRIM encontrados, no solo los
significativos, y seguir un proceso similar para la visualización.

```{r}
# matriz_trims <- assay(vsd)[trim_genes$ensembl_gene_id, , drop = FALSE]
# rownames(matriz_trims) <- trim_genes$external_gene_name
```

## Comparativa entre pares de organos

Si se desea realizar comparaciones por pares entre órganos específicos,
se puede usar el test Wald de DESeq2 para comparar directamente dos
órganos. Aquí se muestra cómo hacerlo:

## Comparaciones por pares entre órganos

```{r}
# Realizar análisis de expresión diferencial usando el test Wald para comparaciones por pares
dds_wald <- DESeq(dds)

# Comparación por pares: muscle vs liver
res_muscle_vs_liver <- results(dds_wald, contrast = c("organ", "muscle", "liver"))

# Guardar resultados de la comparación por pares
write.csv(as.data.frame(res_muscle_vs_liver), file = file.path(dir_pares, "DE_muscle_vs_liver.csv"), row.names = FALSE)

# Generacion de volcano plot y MA plot para muscle vs liver
res_plot <- as.data.frame(res_muscle_vs_liver)
res_plot$ensembl_gene_id <- rownames(res_plot)
res_plot$significant <- ifelse(!is.na(res_plot$padj) & res_plot$padj < 0.05, "Sí", "No")
res_plot$neglog10padj <- -log10(res_plot$padj)
vulcan_plot <- ggplot(res_plot, aes(x = log2FoldChange, y = neglog10padj, color = significant)) +
  geom_point(alpha = 0.6, size = 1.2) + theme_minimal() + labs(title = "Volcano plot: muscle vs liver",
    x = "log2FoldChange", y = "-log10(padj)")

ggsave(
  filename = file.path(dir_figuras, "Volcano_muscle_vs_liver.pdf"),
  plot = vulcan_plot,
  width = 7,
  height = 5
)

pdf(file.path(dir_figuras, "MA_muscle_vs_liver.pdf"), width = 7, height = 5)
plotMA(res_muscle_vs_liver, main = "MA plot: muscle vs liver", ylim = c(-5, 5))
dev.off()

# Comparación por pares: brain vs muscle
res_brain_vs_muscle <- results(dds_wald, contrast = c("organ", "brain", "muscle"))

# Guardar resultados de la comparación por pares
write.csv(as.data.frame(res_brain_vs_muscle),file = file.path(dir_pares, "DE_brain_vs_muscle.csv"),row.names = FALSE)

# Generacion de volcano plot y MA plot para brain vs muscle
res_plot <- as.data.frame(res_brain_vs_muscle)
res_plot$ensembl_gene_id <- rownames(res_plot)
res_plot$significant <- ifelse(!is.na(res_plot$padj) & res_plot$padj < 0.05, "Sí", "No")
res_plot$neglog10padj <- -log10(res_plot$padj)
vulcan_plot <- ggplot(res_plot, aes(x = log2FoldChange, y = neglog10padj, color = significant)) +
  geom_point(alpha = 0.6, size = 1.2) + theme_minimal() + labs(title = "Volcano plot: brain vs liver",
    x = "log2FoldChange", y = "-log10(padj)")

ggsave(
  filename = file.path(dir_figuras, "Volcano_brain_vs_muscle.pdf"),
  plot = vulcan_plot,
  width = 7,
  height = 5
)
pdf(file.path(dir_figuras, "MA_brain_vs_muscle.pdf"), width = 7, height = 5)
plotMA(res_brain_vs_muscle, main = "MA plot: brain vs muscle", ylim = c(-5, 5))
dev.off()


# Comparación por pares: brain vs liver
res_brain_vs_liver  <- results(dds_wald, contrast = c("organ", "brain", "liver"))

# Guardar resultados de la comparación por pares
write.csv(as.data.frame(res_brain_vs_liver), file = file.path(dir_pares, "DE_brain_vs_liver.csv"), row.names = FALSE)

# Generacion de volcano plot y MA plot para brain vs liver
res_plot <- as.data.frame(res_brain_vs_liver)
res_plot$ensembl_gene_id <- rownames(res_plot)  
res_plot$significant <- ifelse(!is.na(res_plot$padj) & res_plot$padj < 0.05, "Sí", "No")
res_plot$neglog10padj <- -log10(res_plot$padj)
vulcan_plot <- ggplot(res_plot, aes(x = log2FoldChange, y = neglog10padj, color = significant)) +
  geom_point(alpha = 0.6, size = 1.2) + theme_minimal() + labs(title = "Volcano plot: brain vs liver",
    x = "log2FoldChange", y = "-log10(padj)")
ggsave(
  filename = file.path(dir_figuras, "Volcano_brain_vs_liver.pdf"),
  plot = vulcan_plot,
  width = 7,
  height = 5
)
pdf(file.path(dir_figuras, "MA_brain_vs_liver.pdf"), width = 7, height = 5)
plotMA(res_brain_vs_liver, main = "MA plot: brain vs liver", ylim = c(-5, 5))
dev.off() 



```

## Guardado de resultados importantes

Finalmente, es importante guardar los resultados del análisis para su
uso futuro. Puedes guardar el dataframe anotado con los resultados de
DESeq2 y las anotaciones de genes en un archivo CSV utilizando el
siguiente código:

```{r}


write.csv(
  res_annotated,
  file =file.path(dir_tablas, "1_Resultados_LRT_Completos_(ESPECIE).csv"),
  row.names = FALSE
)

write.csv(
  trim_genes,
  file = file.path(dir_tablas, "2_Genes_TRIM_(ESPECIE).csv"),
  row.names = FALSE
)

write.csv(
  trim_significant,
  file = file.path(dir_tablas, "3_Genes_TRIM_Significativos_(ESPECIE).csv"),
  row.names = FALSE
)

write.csv(
  conteos_normalizados,
  file = file.path(dir_tablas, "4_Conteos_Normalizados_(ESPECIE).csv"),
  row.names = TRUE
)

write.csv(
  pca,
  file = file.path(dir_tablas, "5_PCA_Datos_(ESPECIE).csv"),
  row.names = FALSE
)


cat("Los resultados han sido guardados correctamente en el directorio de trabajo.\n")

```
