---
editor_options: 
  markdown: 
    wrap: 72
---

## Instalacion de paquetes para deseq2

Antes de empezar, es necesario instalar los paquetes necesarios para el
análisis de datos de RNA-seq utilizando DESeq2. A continuación se
muestra el código para instalar los paquetes requeridos:

```{r}
 #if (!requireNamespace("BiocManager", quietly = TRUE))
  #  install.packages("BiocManager")

 #BiocManager::install(c("DESeq2", "biomaRt", "pheatmap", "ggplot2", "dplyr", "tibble", "grid", "gridExtra", "ggrepel"))

library(DESeq2)
library(biomaRt)
library(pheatmap)
library(ggplot2)
library(dplyr)
library(tibble)
library(grid)
library(gridExtra)
library(ggrepel)

```

Este código instalará DESeq2, biomaRt, pheatmap y ggplot2, que son
esenciales para el análisis de datos de RNA-seq. Asegúrate de ejecutar
este código antes de continuar con el análisis. \## Crear sistema de
directorios

Para mantener el proyecto organizado, es recomendable crear un sistema
de directorios. Puedes usar el siguiente código para crear los
directorios necesarios o modificarlo para adaptarlo a tus necesidades:

```{r setup, message=FALSE, warning=FALSE}


base_dir <- "Resultados_DESeq2" # Cambia esto por el nombre que prefieras para tu proyecto
# Directorios de salida
dir_resultados <- file.path(base_dir)
dir_figuras <- file.path(dir_resultados, "figuras")
dir_tablas <- file.path(dir_resultados, "tablas")
dir_pares <- file.path(dir_resultados, "comparaciones_pares")

dir.create(dir_resultados, showWarnings = FALSE, recursive = TRUE)
dir.create(dir_figuras, showWarnings = FALSE, recursive = TRUE)
dir.create(dir_tablas, showWarnings = FALSE, recursive = TRUE)
dir.create(dir_pares, showWarnings = FALSE, recursive = TRUE)

```

## Configuracion inicial de datos

```{r}
organism_name <- "----" # Cambia esto por el nombre común de tu organismo, por ejemplo "trucha arcoíris"
organism_tag  <- "---" # Cambia esto por el tag de tu organismo en Ensembl, por ejemplo "ssalar" para trucha arcoíris
dataset_ensembl <- "----" # Cambia "ssalar_gene_ensembl" por el dataset correspondiente a tu organismo (para trucha arcoíris es "omykiss_gene_ensembl")
```

## Carga de datos y metadatos

Es necesario que tengas el archivo .tsv en tu directorio donde estes
trabajando, el cual contiene los datos de conteo de RNA-seq. Procedemos
a cargar los datos y los metadatos utilizando el siguiente código:


```{r}

# Cargar la matriz de conteos generada por RSEM
counts <- read.table("rsem_gene_expected_count_matrix.tsv", header=TRUE, row.names=1, check.names=FALSE, sep="\t")

# Redondear valores
counts <- round(counts)

#Crear los metadatos a partir de los nombres de las columnas
samples <- colnames(counts)
organs <- gsub("_ERR.*", "", samples) 

# Extraer el nombre del órgano de los nombres de las columnas
metadata <- data.frame(sample_id=samples, organ=factor(organs))
row.names(metadata) <- metadata$sample_id 

#comprobar que los datos se han cargado correctamente
stopifnot(all(rownames(metadata) == colnames(counts))) #te debe dar TRUE si los datos se han cargado correctamente
```

Con los datos cargados y la matriz de metadatos creada, podemos proceder
con el análisis de DESeq2.

## Análisis de expresion diferencial con DESeq2

Como el objetivo es analizar el cambio de los genes a lo largo de
múltiples órganos, se usará el test LRT (Likelihood Ratio Test) para
comparar un modelo completo que incluye el efecto del órgano con un
modelo reducido que no lo incluye.

```{r}
#Crear el objeto DESeqDataSet
dds <- DESeqDataSetFromMatrix(countData = counts, colData = metadata, design = ~ organ)

# Filtrar genes con baja expresión
min_reps <- min(table(metadata$organ)) # número mínimo de réplicas por órgano
keep <- rowSums(counts(dds) >= 10) >= min_reps # mantener genes con al menos 10 conteos en al menos el número mínimo de réplicas
dds <- dds[keep, ]

# la variable reduced se establece en ~ 1 para indicar que el modelo  asume que no hay diferencias entre los órganos.
dds_lrt <- DESeq(dds, test="LRT", reduced = ~ 1)

# Obtener los resultados del análisis de expresión diferencial
res_lrt <- results(dds_lrt)
res_df_lrt <- as.data.frame(res_lrt)

#Se añaden las ID de Ensambl como una columna al dataframe de resultados
res_df_lrt$ensembl_gene_id <- rownames(res_df_lrt)
conteos_normalizados <- counts(dds_lrt, normalized = TRUE)
```

Con esto logramos obtener un dataframe con los resultados del análisis
de expresión diferencial, incluyendo las ID de Ensambl para cada gen. A
partir de aquí, se pueden realizar análisis adicionales, como la
identificación de genes diferencialmente expresados, la visualización de
los resultados, o la anotación de los genes utilizando biomaRt etc...

## PCA (aumentar informacion)

```{r}
vsd <- vst(dds_lrt, blind = FALSE)


pca_data <- plotPCA(vsd, intgroup = "organ", returnData = TRUE)
percentVar <- round(100 * attr(pca_data, "percentVar"))

grafico_pca <- ggplot(pca_data, aes(PC1, PC2, color = organ)) +
  geom_point(size = 3, alpha = 0.9) +
  xlab(paste0("PC1: ", percentVar[1], "%")) +
  ylab(paste0("PC2: ", percentVar[2], "%")) +
  labs(
    title = paste0("PCA de expresión global por órgano - ", organism_name),
    subtitle = "Cada punto representa una muestra, puntos cercanos indican similitud en expresión génica",
    caption = paste0("PC1 y PC2 juntos explican ", percentVar[1] + percentVar[2], "% de la variabilidad total"),
    color = "Órgano"
   ) +
  
 
  theme_minimal() +
  theme(
    plot.subtitle = element_text(size = 10),
    plot.caption = element_text(size = 8),
    legend.position = "right",
  ) 

# Guardar PCA
ggsave(filename = file.path(dir_figuras, paste0("0_PCA_", organism_tag, ".pdf")), plot = grafico_pca, width = 7, height = 6)
```

## Distancia entre muestras

Este código calcula la distancia euclídea entre las muestras utilizando
los datos transformados por VST y luego crea un heatmap para visualizar
estas distancias.

```{r}
#Se necesita recortar los nombres de las muestras para que sean más legibles en el heatmap.

etiquetas_cortadas <- paste0(metadata$organ, "_", substr(metadata$sample_id, nchar(metadata$sample_id)-3, nchar(metadata$sample_id)))

names(etiquetas_cortadas) <- metadata$sample_id

dist_muestras <- dist(t(assay(vsd)))
matriz_dist <- as.matrix(dist_muestras)
rownames(matriz_dist) <- colnames(vsd)
colnames(matriz_dist) <- colnames(vsd)

heat_dist <- pheatmap(
  matriz_dist,
  labels_row = etiquetas_cortadas[rownames(matriz_dist)],
  labels_col = etiquetas_cortadas[colnames(matriz_dist)],
  fontsize_row = 6,
  fontsize_col = 6,
  angle_col = 45,
  main = paste0("Distancia euclídea entre muestras - ", organism_name),
  silent = TRUE
  
)

caption_dist <- textGrob(
  paste0("Cada celda muestra la distnacia euclídea entre dos muestras, con colores más oscuros indicando mayor similitud en expresión génica"),
   gp = gpar(fontsize = 9)
)
pdf(file.path(dir_figuras, paste0("1_Distancia_Muestras_", organism_tag, ".pdf")), width = 10, height = 9)
grid.arrange(heat_dist$gtable, bottom = caption_dist)
dev.off()

```

## Dispersión estimada por DESeq2

Este código genera un gráfico de dispersión estimada por DESeq2, que
muestra la relación entre la media de los conteos y la varianza estimada
para cada gen. Este gráfico es útil para evaluar la calidad del ajuste
del modelo y la presencia de genes con alta variabilidad.

```{r}
pdf(file.path(dir_figuras, paste0("2_Dispersion_plot_", organism_tag, "_RSEM.pdf")), width = 7, height = 6)
plotDispEsts(dds_lrt, main = paste0("relacion media-dispersión - ", organism_name))
mtext("Negro: genes con dispersión estimada, rojo: genes con tendencia ajustada, azul: dispersion final usada por DESeq2", side = 1, line = 3.5, cex = 0.8)
dev.off()
```

## Anotación de genes con biomaRt

Para anotar los genes utilizando biomaRt, se puede usar el siguiente
código:

```{r}

# Conectar con la base de datos de Ensembl

ensambl <- useEnsembl(biomart = "genes", dataset = dataset_ensembl, mirror = "useast") 

#Descargar la equivalencia entre ID de Ensambl y nombres de genes
gene_annotations <- getBM(attributes = c("ensembl_gene_id", "external_gene_name", "description"),
  filters = "ensembl_gene_id",
  values = res_df_lrt$ensembl_gene_id,
  mart = ensambl
)

# Combinar los resultados de DESeq2 con las anotaciones de genes
res_annotated <- merge(res_df_lrt, gene_annotations, by="ensembl_gene_id", all.x=TRUE)

# limpiar posibles datos vacios (NA) en la columna de nombres de genes
res_annotated$external_gene_name[is.na(res_annotated$external_gene_name)] <- res_annotated$ensembl_gene_id[is.na(res_annotated$external_gene_name)]

```

Este paso puede cambiarse por su version offline al usar un archivo de
anotación local, si se prefiere no usar biomaRt.

## Identificación de genes TRIM

Para identificar los genes TRIM en el conjunto de resultados, se puede
filtrar el dataframe anotado para encontrar aquellos genes que contienen
"TRIM" en su nombre o descripción. Aquí se muestra cómo hacerlo:

```{r}
# Buscar genes TRIM por nombre o descripción
es_trim <- grepl("TRIM", res_annotated$external_gene_name, ignore.case = TRUE) |
           grepl("tripartite motif", res_annotated$description, ignore.case = TRUE)

trim_genes <- res_annotated[es_trim, ]

# Si el nombre está vacío, usar el Ensembl ID 
idx_empty <- is.na(trim_genes$external_gene_name) | trim_genes$external_gene_name ==""
trim_genes$external_gene_name[idx_empty] <- trim_genes$ensembl_gene_id[idx_empty]

# Pasar nombres a mayúsculas para estandarizar
trim_genes$external_gene_name <- toupper(trim_genes$external_gene_name)

# Evitar nombres repetidos haciendo únicos los nombres de genes
trim_genes$external_gene_name <- make.unique(trim_genes$external_gene_name)

# Filtrar genes TRIM significativos según el valor de p ajustado
trim_significant <- trim_genes %>%
  filter(!is.na(padj), padj < 0.05)

# Ver cuántos genes TRIM significativos se han encontrado
nrow(trim_significant)

# Obtener los IDs de Ensambl de los genes TRIM, para ver los significativos hay que usar trim_significant$ensembl_gene_id
trim_ids <- unique(trim_genes$ensembl_gene_id)

```

Este código buscará genes que contengan "TRIM" en su nombre y luego
filtrará aquellos que sean significativamente diferencialmente
expresados (con un valor de p ajustado menor a 0 .05). El número de
genes TRIM diferencialmente expresados se mostrará al final.

## Visualización de resultados

Para visualizar los resultados del análisis de expresión diferencial, se
pueden crear gráficos como un MA plot o un heatmap de los genes más
significativos. Aquí se muestra cómo crear un MA plot:

```{r}

if (nrow(trim_significant) > 0) {

  # Preparar matriz de expresión para genes TRIM significativos
  matriz_trims <- assay(vsd)[trim_significant$ensembl_gene_id, , drop = FALSE]

  # Poner como nombres de fila los nombres de gen ya limpiados
  rownames(matriz_trims) <- trim_significant$external_gene_name

  # Escalar por filas para resaltar patrones relativos entre órganos
  matriz_escl <- t(scale(t(matriz_trims)))
  matriz_escl[is.na(matriz_escl)] <- 0 # Reemplazar NA por 0 para evitar problemas en el heatmap
   
  nombres_muestras <- colnames(matriz_escl)
  anotacion_columnas <- data.frame(Organo = metadata[nombres_muestras, "organ"])
  rownames(anotacion_columnas) <- nombres_muestras

# Heatmap
  pheatmap(
    matriz_escl,
    annotation_col = anotacion_columnas,
    show_colnames = FALSE,
    fontsize_row = 6,
    main = "Expresión de genes TRIM diferencialmente expresados",
    filename = file.path(dir_figuras, paste0("Heatmap_TRIM_", organism_tag, "_significativos.pdf")),
    width = 8,
    height = 10
  )
} else {
  cat("No se encontraron genes TRIM significativamente diferencialmente expresados.\n")
}
```

Este código creará un heatmap que muestra la expresión de los genes TRIM
significativos a través de los diferentes órganos, con las columnas
coloreadas según el órgano correspondiente. Asegúrate de ajustar los
nombres de las columnas y filas según tus datos específicos.

Se puede crear un heatmap similar para todos los genes TRIM, no solo los
significativos, si se prefiere tener una visión más completa del patrón
de expresión de estos genes. Para esto se deberia usar la matriz de
expresión de todos los genes TRIM encontrados, no solo los
significativos, y seguir un proceso similar para la visualización.

```{r}
# matriz_trims <- assay(vsd)[trim_genes$ensembl_gene_id, , drop = FALSE]
# rownames(matriz_trims) <- trim_genes$external_gene_name
```

## Comparaciones por pares entre órganos

Para realizar comparaciones por pares entre órganos, se puede usar el
siguiente código para extraer los resultados de cada comparación y
guardarlos en archivos separados:

```{r}
# Realizar analisis de expresión diferencial por pares entre órganos
dds_wald <- nbinomWaldTest(dds_lrt)
resultsNames(dds_wald)
```

### Funciones auxiliares para exportar resultados y figuras

Este bloque define funciones para guardar los gráficos de volcano y MA
plot, que se usarán posteriormente para cada comparación por pares.

```{r}

guardar_vulcan_trim <- function(tabla_res, trim_ids, trim_annotations, titulo, archivo_salida, padj_cutoff = 0.05, top_n_labels = 5) {
  
  res_plot <- as.data.frame(tabla_res)
  res_plot$ensembl_gene_id <- rownames(res_plot)
  
  # Quitar filas con NA en las columnas necesarias
  res_plot <- res_plot[!is.na(res_plot$log2FoldChange) & !is.na(res_plot$padj), ]
  
  # Evitar problemas con log10(0)
  res_plot$padj_plot <- pmax(res_plot$padj, 1e-300)
  res_plot$neglog10_padj <- -log10(res_plot$padj_plot)

  # Marcar genes TRIM y significativos
  res_plot$es_trim <- res_plot$ensembl_gene_id %in% trim_ids
  res_plot$significativo <- res_plot$padj < padj_cutoff
  
  #Añadir nombres de gen desde las anotaciones y evitar duplicados para etiquetas.
  res_ <- merge(res_plot, trim_annotations[, c("ensembl_gene_id", "external_gene_name")], by = "ensembl_gene_id",  all.x = TRUE) %>%
    distinct(ensembl_gene_id, .keep_all = TRUE)
  res_plot$label <- ifelse(res_$es_trim & res_$significativo, res_$external_gene_name, NA)

  res_plot$label <- ifelse(res_$es_trim & res_$significativo, toupper(res_$external_gene_name), NA)

  # Crear categorías para colorear
  res_plot$categoria <- "No significativo"
  res_plot$categoria[!res_plot$es_trim & res_plot$significativo] <- "Otros Genes Significativos"
  res_plot$categoria[res_plot$es_trim & !res_plot$significativo] <- "TRIM no significativos"
  res_plot$categoria[res_plot$es_trim & res_plot$significativo] <- "TRIM significativos"
  
  # Ordenar las categorías para que "No significativo" sea la primera en plotear y TRIM la última, para que se vean mejor en el gráfico

  res_plot$categoria <- factor(res_plot$categoria, levels = c("No significativo", "Otros Genes Significativos", "TRIM no significativos", "TRIM significativos"))

  # Seleccionar top 5 genes TRIM significativos para etiquetar
  top_trim <- res_plot %>%
    filter(es_trim & significativo) %>%
    arrange(padj) %>%
    slice_head(n = top_n_labels)

  p <- ggplot() +
    geom_point(data = subset(res_plot, categoria == "No significativo"), aes(x = log2FoldChange, y = neglog10_padj), color = "grey75", alpha = 0.35, size= 1.0) +
    geom_point(data = subset(res_plot, categoria == "Otros Genes Significativos"), aes(x = log2FoldChange, y = neglog10_padj), color = "firebrick", alpha = 0.55, size = 1.2) +
    geom_point(data = subset(res_plot, categoria == "TRIM no significativos"), aes(x = log2FoldChange, y = neglog10_padj), color = "steelblue", alpha = 0.55, size = 1.2) +
    geom_point(data = subset(res_plot, categoria == "TRIM significativos"), aes(x = log2FoldChange, y = neglog10_padj), color = "blue4", alpha = 1, size = 2) +
    geom_hline(yintercept = -log10(padj_cutoff), linetype = "dashed", color = "black", linewidth = 0.5) +
    
    #Agregar etiquetas a los genes TRIM significativos
    geom_label_repel(
      data = top_trim,
      aes(x = log2FoldChange, y = neglog10_padj, label = label),
      color = "blue4",
      fill =alpha("white", 0.8),
      size = 3,
      fontface = "bold",
      max.overlaps = 20,
      box.padding = 0.3,
      point.padding = 0.5,
      segment.color = "grey50",
    ) +

    labs(
      title = paste(titulo,"-" , organism_name),
      subtitle = "Genes TRIM destacados en azul, otros genes significativos en rojo",
      x = "Log2 Fold Change",
      y = "-Log10(p-adj)"
    ) +
    theme_minimal()
   ggsave(filename = archivo_salida, plot = p, width = 7, height = 6)

   return(p)
}

guardar_MA <- function(tabla_res, titulo, archivo_salida) {
  pdf(archivo_salida, width = 6, height = 5)
  plotMA(tabla_res, main = titulo, ylim = c(-5, 5))
  dev.off()
}

```

### Lista de comparaciones de interés

Esta sección define una lista de comparaciones por pares entre órganos
que se desean analizar. Puedes modificar esta lista para incluir las
comparaciones que te interesen.

```{r}
comparaciones_interes <- list(
  c("muscle", "liver"),
  c("d_intestine", "liver"),
  c("gill", "muscle"),
  c("d_intestine", "gill")
)
```

Si prefieres evaluar todas las combinaciones posibles, puedes generar la
lista automáticamente con la siguiente función:

```{r}

# comparaciones_interes <- combn(levels(metadata$organ), 2, simplify = FALSE)

```

### Ejecutar comparaciones por pares

```{r}
for (comp in comparaciones_interes) {
  grupo_1 <- comp[1]
  grupo_2 <- comp[2]

  res_comp <- results(dds_wald, contrast = c("organ", grupo_1, grupo_2))
  res_df <- as.data.frame(res_comp)
  res_df$ensembl_gene_id <- rownames(res_df)

  nombre_base <- paste0(
    gsub(" ", "_", tools::toTitleCase(gsub("_", " ", grupo_1))),
    "_vs_",
    gsub(" ", "_", tools::toTitleCase(gsub("_", " ", grupo_2)))
  )

  write.csv(
    res_df,
    file = file.path(dir_pares, paste0("Comparacion_", nombre_base, ".csv")),
    row.names = FALSE
  )

  guardar_vulcan_trim(
    tabla_res = res_comp,
    trim_ids = trim_ids,
    trim_annotations = gene_annotations,
    titulo = paste("Vulcan plot:", grupo_1, "vs", grupo_2),
    archivo_salida = file.path(dir_figuras, paste0("Vulcan_", nombre_base, "_TRIM_", organism_tag, ".pdf")
  ),
  padj_cutoff = 0.05,
  top_n_labels = 5
  )

  guardar_MA(
    tabla_res = res_comp,
    titulo = paste("MA plot:", grupo_1, "vs", grupo_2),
    archivo_salida = file.path(dir_figuras, paste0("MA_", nombre_base, "_", organism_tag, ".pdf"))
  )
}
```

## Extraer genes TRIM en comparaciones por pares

Este bloque genera una tabla resumen específica para genes TRIM en cada
comparación por pares.

```{r}
lista_trim_pares <- list()

for (comp in comparaciones_interes) {
  grupo_1 <- comp[1]
  grupo_2 <- comp[2]

  res_comp <- results(dds_wald, contrast = c("organ", grupo_1, grupo_2))
  res_df <- as.data.frame(res_comp)
  res_df$ensembl_gene_id <- rownames(res_df)

  res_comp_annot <- merge(
    res_df,
    gene_annotations,
    by = "ensembl_gene_id",
    all.x = TRUE
  )

  es_trim_local <- grepl("TRIM", res_comp_annot$external_gene_name, ignore.case = TRUE) |
    grepl("tripartite motif", res_comp_annot$description, ignore.case = TRUE)

  trim_comp <- res_comp_annot %>%
    filter(es_trim_local) %>%
    mutate(
      comparacion = paste(grupo_1, "vs", grupo_2)
    )

  lista_trim_pares[[paste(grupo_1, grupo_2, sep = "_vs_")]] <- trim_comp
}

trim_pares_df <- bind_rows(lista_trim_pares)
```

## Guardado de resultados importantes

Finalmente, es importante guardar los resultados del análisis para su
uso futuro. Puedes guardar el dataframe anotado con los resultados de
DESeq2 y las anotaciones de genes en un archivo CSV utilizando el
siguiente código:

```{r}
write.csv(
  res_annotated,
  file = file.path(dir_tablas, paste0("1_Resultados_LRT_Completos_RSEM_", organism_tag, ".csv")),
  row.names = FALSE
)

write.csv(
  trim_genes,
  file = file.path(dir_tablas, paste0("2_Genes_TRIM_RSEM_", organism_tag, ".csv")),
  row.names = FALSE
)

write.csv(
  trim_significant,
  file = file.path(dir_tablas, paste0("3_Genes_TRIM_Significativos_LRT_RSEM_", organism_tag, ".csv")),
  row.names = FALSE
)

write.csv(
  trim_pares_df,
  file = file.path(dir_tablas, paste0("4_Genes_TRIM_Comparaciones_Pares_RSEM_", organism_tag, ".csv")),
  row.names = FALSE
)

write.csv(
  as.data.frame(conteos_normalizados) %>% rownames_to_column("ensembl_gene_id"),
  file = file.path(dir_tablas, paste0("5_Conteos_Normalizados_RSEM_", organism_tag, ".csv")),
  row.names = FALSE
)

write.csv(
  pca_data,
  file = file.path(dir_tablas, paste0("6_PCA_Datos_RSEM_", organism_tag, ".csv")),
  row.names = FALSE
)

cat("Los resultados se han guardado correctamente en:", dir_resultados, "\n")
```
