
# Instalacion de paquetes para deseq2

Antes de empezar, es necesario instalar los paquetes necesarios para el
análisis de datos de RNA-seq utilizando DESeq2. A continuación se
muestra el código para instalar los paquetes requeridos:


- **DESeq2** → análisis de expresión génica diferencial mediante modelos binomiales negativos
- **biomaRt** → conexión a Ensembl para la anotación funcional de genes
- **pheatmap** → generación de mapas de calor jerárquicos
- **ggplot2** → visualización de datos de alta calidad
- **dplyr / tibble** → manipulación eficiente de tablas de datos
- **ggrepel** → etiquetado sin solapamiento en gráficos ggplot2
- **grid / gridExtra** → composición avanzada de figuras



```{r}
 #if (!requireNamespace("BiocManager", quietly = TRUE))
  #  install.packages("BiocManager")

 #BiocManager::install(c("DESeq2", "biomaRt", "pheatmap", "ggplot2", "dplyr", "tibble", "grid", "gridExtra", "ggrepel"))

library(DESeq2)
library(biomaRt)
library(pheatmap)
library(ggplot2)
library(dplyr)
library(tibble)
library(grid)
library(gridExtra)
library(ggrepel)
library(tidyr)
library(forcats)

```
# Configuración general del proyecto

## Parámetros de organismo y directorios de salida

En esta sección se centralizan todos los parámetros que controlan el 
análisis: el organismo estudiado, el dataset de Ensembl, los umbrales
estadísticos y los directorios donde se almacenarán los resultados.
Modificar únicamente este bloque es suficiente para adaptar el flujo
de trabajo a un nuevo organismo o experimento.

```{r}
# Organismo de estudio.

organism_name <- "----"       # Cambia esto por el nombre común de tu organismo, por ejemplo "trucha arcoíris"
organism_tag  <- "---"        # Cambia esto por el tag de tu organismo en Ensembl, por ejemplo "ssalar" para trucha arcoíris
dataset_ensembl <- "----"     # Cambia "ssalar_gene_ensembl" por el dataset correspondiente a tu organismo (para trucha arcoíris es "omykiss_gene_ensembl")
biomart_mirror <- "useast"    # Espejo de Esenmbl para biomaRt, puedes cambiarlo si tienes problemas de conexióm con el espejo principal.
# Archivo de conteos

ruta_conteos <- "rsem_gene_expected_count_matrix.tsv" # Cambia esto por el nombre de tu archivo de conteos si es diferente

# Umbrales estadisticos

padj_cutoff <- 0.05           # Umbral de significancia para genes diferencialmente expresados
lfc_cutoff <- 1.0             # Umbral de log2 fold change para considerar un gen como diferencialmente expresado

# Directorios de salida
base_dir <- "Resultados_DESeq2" # Cambia esto por el nombre que prefieras para tu proyecto
dir_figuras <- file.path(base_dir, "figuras")
dir_tablas <- file.path(base_dir, "tablas")
dir_pares <- file.path(base_dir, "comparaciones_pares")

dir.create(dir_figuras, showWarnings = FALSE, recursive = TRUE)
dir.create(dir_tablas, showWarnings = FALSE, recursive = TRUE)
dir.create(dir_pares, showWarnings = FALSE, recursive = TRUE)

```

# Carga de datos y metadatos

## Importacion de la matriz conteos.

Se importa la matriz de conteos generada por RSEM. Los valores de
conteo en punto flotante se redondean al entero más cercano, ya que
DESeq2 requiere conteos discretos. A partir de los nombres de las
columnas se infiere automáticamente el órgano de procedencia de cada
muestra, construyendo la tabla de metadatos necesaria para el modelo
estadístico.


```{r}

# Cargar la matriz de conteos generada por RSEM
counts <- read.table(ruta_conteos, header=TRUE, row.names=1, check.names=FALSE, sep="\t")

# Redondear valores, DESeq2 requiere conteos enteros.
counts <- round(counts)

#Crear los metadatos a partir de los nombres de las columnas
## Se asume que los nombres de las columnas siguen el formato "organo_ERR·····".
samples <- colnames(counts)
organs <- gsub("_ERR.*", "", samples) 

metadata <- data.frame(sample_id= as.character(samples), organ=factor(organs), row.names = samples, stringsAsFactors = FALSE)

#comprobar que los datos se han cargado correctamente
stopifnot(all(rownames(metadata) == colnames(counts))) #te debe dar TRUE si los datos se han cargado correctamente

```

# Análisis de expresion diferencial con DESeq2

## Construcción del objeto DESeqDataSet y filtrado de genes

Se construye el objeto `DESeqDataSetFromMatrix` integrando la matriz de
conteos y los metadatos. Antes de ajustar el modelo, se eliminan genes
con expresión insuficiente aplicando un umbral de al menos 10 conteos
en un número mínimo de réplicas equivalente al tamaño del grupo más
pequeño. Este filtrado previo mejora la potencia estadística del test
y reduce el tiempo de cómputo.

```{r}

#Crear el objeto DESeqDataSet
dds <- DESeqDataSetFromMatrix(countData = counts, colData = metadata, design = ~ organ)

# Filtrar genes con baja expresión
min_reps <- min(table(metadata$organ)) # número mínimo de réplicas por órgano
keep <- rowSums(counts(dds) >= 10) >= min_reps # mantener genes con al menos 10 conteos en al menos el número mínimo de réplicas
dds <- dds[keep, ]

```

## Test LRT (likelihood Ratio Test) - efecto global de organos.

El **Likelihood Ratio Test** compara un modelo completo que incluye el
factor `organ` con un modelo reducido sin dicho factor (`~ 1`). Este
test es el más adecuado cuando se desea identificar genes cuya expresión
varía en al menos un órgano respecto a los demás, sin asumir ninguna
comparación concreta. El resultado es un p-valor global por gen que
refleja si el órgano explica de forma significativa parte de su
variabilidad de expresión.

```{r}

# la variable reduced se establece en ~ 1 para indicar que el modelo  asume que no hay diferencias entre los órganos.
dds_lrt <- DESeq(dds, test="LRT", reduced = ~ 1)

# Extraer resultados y añadir el ID de Ensembl como columnas.
res_lrt <- results(dds_lrt)
res_df_lrt <- as.data.frame(res_lrt)
res_df_lrt$ensembl_gene_id <- rownames(res_df_lrt)

# Guardar conteos normalizados para visualizaciones porteriores.
conteos_normalizados <- counts(dds_lrt, normalized = TRUE)
```
---
# Visualizacion de calidad del analisis.

## PCA  - Análisis de componentes principales.

La representación PCA permite evaluar la separación global entre grupos
de muestras en función de sus perfiles de expresión génica. Para ello,
se aplica previamente una transformación **VST** (*Variance Stabilizing
Transformation*), que estabiliza la varianza a lo largo del rango de
expresión y hace los datos comparables entre muestras con distinto nivel
de cobertura. Cada punto representa una muestra, y la proximidad entre
puntos indica similitud en el perfil transcriptómico.

```{r}
vsd <- vst(dds_lrt, blind = FALSE)

pca_data <- plotPCA(vsd, intgroup = "organ", returnData = TRUE)
percentVar <- round(100 * attr(pca_data, "percentVar"))

# Paleta discreta para órganos.
n_organos <- nlevels(metadata$organ)
palette_pca <- scales::hue_pal()(n_organos)

grafico_pca <- ggplot(pca_data, aes(PC1, PC2, color = organ, fill = organ)) +
  stat_ellipse(aes(group = organ), type = "norm", level = 0.68,
               alpha = 0.12, geom = "polygon", show.legend = FALSE) +
  geom_point(size = 4, alpha = 0.95, shape = 21,
             color = "white", stroke = 0.5) +
  geom_text_repel(
    aes(label = substr(name, nchar(name) - 2, nchar(name))),
    size         = 2.5,
    color        = "grey30",
    max.overlaps = 20,
    show.legend  = FALSE,
    segment.size = 0.3
  ) +
  scale_color_brewer(palette = "Set2", name = "Órgano") +
  scale_fill_brewer(palette  = "Set2", name = "Órgano") +
  xlab(paste0("PC1: ", percentVar[1], "% varianza")) +
  ylab(paste0("PC2: ", percentVar[2], "% varianza")) +
  labs(
    title    = paste0("PCA — Expresión global por órgano: ", organism_name),
    subtitle = paste0("PC1 + PC2 explican el ",
                      percentVar[1] + percentVar[2], "% de la variabilidad total"),
    caption  = "Elipses de confianza al 68%. Transformación VST aplicada."
  ) +
  theme_bw(base_size = 12) +
  theme(
    plot.title       = element_text(face = "bold", size = 14),
    plot.subtitle    = element_text(color = "grey40", size = 10),
    plot.caption     = element_text(color = "grey50", size = 8),
    legend.position  = "right",
    legend.title     = element_text(face = "bold"),
    panel.grid.minor = element_blank()
  )

print(grafico_pca)

# Guardar PCA
ggsave(filename = file.path(dir_figuras, paste0("0_PCA_", organism_tag, ".pdf")), plot = grafico_pca, width = 8, height = 6)
```

## Distancia euclidiana entre muestras

Este heatmap muestra las distancias euclidianas calculadas entre pares
de muestras a partir de sus perfiles de expresión transformados por VST.
Las celdas más oscuras indican mayor similitud entre muestras, mientras
que las más claras reflejan mayor divergencia transcriptómica. Este
gráfico complementa el PCA permitiendo una inspección detallada de la
estructura de agrupamiento a nivel de muestra individual.

```{r}
#Se necesita recortar los nombres de las muestras para que sean más legibles en el heatmap.

etiquetas_cortadas <- paste0(metadata$organ, "_", substr(metadata$sample_id, nchar(metadata$sample_id)-3, nchar(metadata$sample_id)))

names(etiquetas_cortadas) <- metadata$sample_id

# Calcular y formatear la matriz de distancias euclidianas entre muestras
dist_muestras <- dist(t(assay(vsd)))
matriz_dist <- as.matrix(dist_muestras)
rownames(matriz_dist) <- colnames(vsd)
colnames(matriz_dist) <- colnames(vsd)

# Paleta divergente :azul (cercania) -> blanco (distancia media) -> rojo (lejanía)

#col_dist <- colorRampPalette(c("#2166AC", "#ecf71c", "#D6604D"))(100)
col_dist <- colorRampPalette(RColorBrewer::brewer.pal(11, "RdYlBu"))(100)

heat_dist <- pheatmap(
  matriz_dist,
  labels_row = etiquetas_cortadas[rownames(matriz_dist)],
  labels_col = etiquetas_cortadas[colnames(matriz_dist)],
  color = col_dist,
  fontsize_row = 6,
  fontsize_col = 6,
  angle_col = 45,
  borden_color = NA,
  main = paste0("Distancia euclídea entre muestras - ", organism_name),
  silent = TRUE
  
)

caption_dist <- textGrob(("Valores más oscuros (azul) indican mayor similitud en el perfil de expresión. Transformación VST aplicada."),
   gp = gpar(fontsize = 9, col = "grey40")
)

# Guardar headmap en pdf

pdf(file.path(dir_figuras, paste0("1_Distancia_Muestras_", organism_tag, ".pdf")), width = 10, height = 9)
grid.arrange(heat_dist$gtable, bottom = caption_dist)
dev.off()

```

## Gráfico de dispersión 

El gráfico de dispersión de DESeq2 muestra la relación entre la media
de conteos y la dispersión estimada para cada gen. Una curva de
tendencia (en rojo) ajusta la dispersión esperada en función de la
expresión media, y los valores finales empleados en el modelo (en azul)
resultan del compromiso entre la estimación por gen y dicha tendencia.
Este gráfico permite diagnosticar la adecuación del modelo y detectar
genes con variabilidad inusualmente alta.

```{r}
pdf(file.path(dir_figuras, paste0("2_Dispersion_plot_", organism_tag, ".pdf")), width = 7, height = 6)
plotDispEsts(dds_lrt, main = paste0("relacion media-dispersión - ", organism_name))
mtext("Negro: estimación por gen | Rojo: tendencia ajustada | Azul: dispersión final (shrinkage)",
  side = 1, line = 3.8, cex = 0.75, col = "grey40")
dev.off()
```

# Anotación de genes con biomaRt
## Conexión a Ensembl y descargar de anotaciones

Se establece conexión con la base de datos Ensembl para recuperar el
nombre externo y la descripción funcional de cada gen. Las anotaciones
se integran con los resultados de DESeq2 para facilitar la
interpretación biológica posterior. Si algún gen no tiene nombre
asignado en Ensembl, se conserva su identificador Ensembl como nombre
alternativo.

```{r}

# Conectar con la base de datos de Ensembl

ensambl <- useEnsembl(biomart = "genes", dataset = dataset_ensembl, mirror = biomart_mirror) 

#Descargar la equivalencia entre ID de Ensambl y nombres de genes
gene_annotations <- getBM(attributes = c("ensembl_gene_id", "external_gene_name", "description"),
  filters = "ensembl_gene_id",
  values = res_df_lrt$ensembl_gene_id,
  mart = ensambl
) %>% distinct(ensembl_gene_id, .keep_all = TRUE) # Evitar filas duplicadas por genes con multiples anotaciones.

# Combinar los resultados de DESeq2 con las anotaciones de genes
res_annotated <- merge(res_df_lrt, gene_annotations, by = "ensembl_gene_id", all.x = TRUE)

# limpiar posibles datos vacios (NA) en la columna de nombres de genes
res_annotated$external_gene_name[is.na(res_annotated$external_gene_name) | res_annotated$external_gene_name == ""
] <- res_annotated$ensembl_gene_id[is.na(res_annotated$external_gene_name) | res_annotated$external_gene_name == ""
]

```


## Identificación de genes TRIM

Se identifican genes pertenecientes a la familia **TRIM** (*Tripartite
Motif*) utilizando dos criterios complementarios: presencia del patrón
"TRIM" en el nombre del gen (p. ej., TRIM25, TRIM63) y/o presencia de
la expresión "tripartite motif" en la descripción funcional. A
continuación se filtra el subconjunto significativo según el FDR.

```{r}
# Buscar genes TRIM por nombre o descripción
es_trim <- grepl("^trim[0-9a-z._-]*$", res_annotated$external_gene_name, ignore.case = TRUE) |
           grepl("tripartite motif", res_annotated$description, ignore.case = TRUE)

trim_genes <- res_annotated[es_trim, ]

# Si el nombre está vacío, usar el Ensembl ID y estandarizar los nombres a mayusculas.
idx_empty <- is.na(trim_genes$external_gene_name) | trim_genes$external_gene_name == ""
trim_genes$external_gene_name[idx_empty] <- trim_genes$ensembl_gene_id[idx_empty]
trim_genes$external_gene_name <- make.unique(toupper(trim_genes$external_gene_name))


# Filtrar genes TRIM significativos según el valor de p ajustado
trim_significant <- trim_genes %>%
  filter(!is.na(padj), padj < 0.05)

trim_ids <- unique(trim_genes$ensembl_gene_id)

# Mostrar el número de genes TRIM encontrados y el número de genes TRIM significativos
cat("Número total de genes TRIM encontrados:", nrow(trim_genes), "\n")
cat("Número de genes TRIM significativamente diferencialmente expresados (padj < 0.05):", nrow(trim_significant), "\n")

```


# Visualización de resultados

## Heatmap de genes TRIM significativos (LRT)

Este heatmap muestra el patrón de expresión de los genes TRIM
significativamente variables entre órganos. Los valores se escalan por
filas para resaltar las variaciones relativas entre tejidos,
independientemente del nivel absoluto de expresión. El agrupamiento
jerárquico de genes permite identificar subgrupos con patrones de
expresión similares.

```{r}

if (nrow(trim_significant) > 0) {

  # Extraer valores VST para los genes TRIM significativos.
  matriz_trims <- assay(vsd)[trim_significant$ensembl_gene_id, , drop = FALSE]
  rownames(matriz_trims) <- trim_significant$external_gene_name

  # Escalar por filas para resaltar patrones relativos entre órganos
  matriz_escl <- t(scale(t(matriz_trims)))
  matriz_escl[is.na(matriz_escl)] <- 0 # Reemplazar NA por 0 para evitar problemas en el heatmap
  # Anotaciones de columnas

  nombres_muestras <- colnames(matriz_escl)
  anotacion_columnas <- data.frame(Organo = metadata[nombres_muestras, "organ"], row.names = nombres_muestras)

  # Paleta de colores para órganos
  organos_presentes <- levels(metadata$organ)
  colores_organos <- setNames(colorRampPalette(RColorBrewer::brewer.pal(min(8, length(organos_presentes)), "Set2"))(length(organos_presentes)),
    organos_presentes
  )

  # Asignar colores a la anotación de columnas
  #col_heatmap <- colorRampPalette(c("#2166AC", "#F7F7F7", "#B2182B"))(100)
  col_heatmap <- colorRampPalette(rev(RColorBrewer::brewer.pal(11, "RdYlBu")))(100)

# Heatmap
  ph <- pheatmap(
    matriz_escl,
    annotation_col    = anotacion_columnas,
    annotation_colors = list(Organo = colores_organos),
    scale             = "none",          # ya escalado manualmente
    cluster_cols      = TRUE,
    cluster_rows      = TRUE,
    show_colnames     = FALSE,
    fontsize_row      = 7,
    fontsize          = 9,
    border_color      = "grey40",
    color             = col_heatmap,
    main              = paste0("Genes TRIM significativos — ", organism_name,
                               "\n(z-score por fila, FDR < ", padj_cutoff, ")"),
    filename          = file.path(dir_figuras,
                                  paste0("Heatmap_TRIM_", organism_tag, "_significativos.pdf")),
    width = 10, height = 9
  )

  pheatmap(
    matriz_escl,
    annotation_col    = anotacion_columnas,
    annotation_colors = list(Organo = colores_organos),
    scale             = "none",
    cluster_cols      = TRUE,
    cluster_rows      = TRUE,
    show_colnames     = FALSE,
    fontsize_row      = 7,
    fontsize          = 9,
    border_color      = "grey40",
    color             = col_heatmap,
    main              = paste0("Genes TRIM significativos — ", organism_name,
                               "\n(z-score por fila, FDR < ", padj_cutoff, ")")
  )

} else {
  message("Menos de 2 genes TRIM significativos — heatmap no generado.")
}
```

## Dotplot de genes TRIM significativos

Para cada gen TRIM significativo se representa simultáneamente el nivel
medio de expresión por órgano (color) y la proporción de muestras con
expresión detectable (tamaño del punto). Esta visualización permite
identificar de forma compacta qué genes TRIM están activos en órganos
específicos y con qué intensidad, complementando la información global
del heatmap con una lectura más directa por gen y tejido.

```{r}
# Extraer expresion VST para genes TRIM significativos
vst_mat <- assay(vsd)[trim_significant$ensembl_gene_id, , drop = FALSE]
rownames(vst_mat) <- trim_significant$external_gene_name

# Contruir tabla larga con media y proporcion por órgano
dotplot_data <- as.data.frame(vst_mat) %>%
  rownames_to_column("gen") %>%
  tidyr::pivot_longer(-gen, names_to = "sample_id", values_to = "expresion") %>%
  left_join(metadata[, c("sample_id", "organ")], by = "sample_id") %>%
  group_by(gen, organ) %>%
  summarise(
    media_expr  = mean(expresion, na.rm = TRUE),
    prop_expr   = mean(expresion > 0, na.rm = TRUE),  # proporción de muestras con expresión > 0
    .groups     = "drop"
  ) %>%
  # Ordenar genes por expresión media total descendente
  mutate(gen = forcats::fct_reorder(gen, media_expr, .fun = mean))

# ── 3. Generar dotplot ────────────────────────────────────────────────────────
p_dotplot <- ggplot(dotplot_data,
                    aes(x = organ, y = gen,
                        size = prop_expr, color = media_expr)) +
  geom_point() +
  #scale_color_gradientn( colors = c("#2166AC", "#F7F7F7", "#B2182B"),name   = "Expresión\nmedia (VST)") +
  scale_color_distiller(palette = "RdYlBu", name = "Expresión\nmedia (VST)") +
  scale_size_continuous(
    range  = c(1, 7),
    name   = "Proporción\nmuestras expr.",
    labels = scales::percent_format(accuracy = 1)
  ) +
  labs(
    title    = paste0("Expresión de genes TRIM por órgano — ", organism_name),
    subtitle = paste0("Tamaño: proporción de muestras con expresión detectable  |  ",
                      "Color: nivel medio de expresión (VST)"),
    x        = "Órgano",
    y        = "Gen TRIM"
  ) +
  theme_bw(base_size = 11) +
  theme(
    plot.title       = element_text(face = "bold", size = 13),
    plot.subtitle    = element_text(color = "grey40", size = 9),
    axis.text.x      = element_text(angle = 35, hjust = 1, size = 9),
    axis.text.y      = element_text(size = 7, face = "italic"),
    legend.position  = "right",
    legend.title     = element_text(size = 9, face = "bold"),
    panel.grid.major = element_line(color = "grey92"),
    panel.grid.minor = element_blank()
  )

print(p_dotplot)

ggsave(
  filename = file.path(dir_figuras, paste0("Dotplot_TRIM_", organism_tag, ".pdf")),
  plot     = p_dotplot,
  width    = 9,
  height   = max(4, nrow(trim_significant) * 0.28)  # altura dinámica según número de genes
)


```


# Comparaciones por pares entre órganos

## Prueba de Wald (nbinomWaldTest).

Para las comparaciones por pares, se reutiliza el objeto `dds_lrt`
(que ya incorpora las estimaciones de dispersión y tamaño de biblioteca)
y se convierte al test de Wald mediante `nbinomWaldTest`. Este test
genera coeficientes específicos para cada contraste entre niveles del
factor `organ`, lo que permite obtener estimaciones de log2 Fold Change
y p-valores ajustados para cualquier par de órganos.

```{r}
# Realizar analisis de expresión diferencial por pares entre órganos
dds_wald <- nbinomWaldTest(dds_lrt)
resultsNames(dds_wald)
```

## Definiciion de comparaciones de interes.

Se define la lista de pares de órganos a comparar. Para analizar todas
las combinaciones posibles, descomenta el bloque alternativo que emplea
`combn()`. Cada comparación generará un volcano plot, un MA plot y una
tabla de resultados exportada en formato CSV.

```{r}

# Lista manual de comparaciones (modifica según tus necesidades)
comparaciones_interes <- list(
  c("muscle",      "liver"),
  c("d_intestine", "liver"),
  c("gill",        "muscle"),
  c("d_intestine", "gill")
)

# Alternativa: todas las combinaciones posibles de órganos
# comparaciones_interes <- combn(levels(metadata$organ), 2, simplify = FALSE)

cat("Comparaciones definidas:", length(comparaciones_interes), "\n")
for (cmp in comparaciones_interes) cat(" •", cmp[1], "vs", cmp[2], "\n")
```

## Creacion de funciones auxiliares para Vulcan plot y MA plot.

Se definen dos funciones reutilizables que usan la lógica de
generación de cada tipo de figura. La función `guardar_vulcan_trim()`
construye un volcano plot que diferencia genes TRIM de otros genes 
significativos mediante color y etiqueta los más destacados. 
La función `guardar_MA()` genera el MA plot estándar de DESeq2.


```{r}

guardar_vulcan_trim <- function(tabla_res, trim_ids, trim_annotations,
                                titulo, archivo_salida,
                                padj_cutoff = 0.05, lfc_cutoff = 1,
                                top_n_labels = 5) {

  res_plot <- as.data.frame(tabla_res) %>%
    filter(!is.na(log2FoldChange), !is.na(padj)) %>%
    mutate(
      ensembl_gene_id = rownames(as.data.frame(tabla_res))[
        !is.na(as.data.frame(tabla_res)$log2FoldChange) &
        !is.na(as.data.frame(tabla_res)$padj)],
      padj_plot       = pmax(padj, 1e-300),
      neglog10_padj   = -log10(padj_plot),
      es_trim         = ensembl_gene_id %in% trim_ids,
      significativo   = padj < padj_cutoff & abs(log2FoldChange) >= lfc_cutoff
    )

  # Añadir nombres de gen desde anotaciones
  res_plot <- res_plot %>%
    left_join(
      trim_annotations[, c("ensembl_gene_id", "external_gene_name")],
      by = "ensembl_gene_id"
    ) %>%
    distinct(ensembl_gene_id, .keep_all = TRUE)

  # Categorizar puntos
  res_plot <- res_plot %>%
    mutate(categoria = case_when(
      es_trim &  significativo ~ "TRIM significativos",
      es_trim & !significativo ~ "TRIM no significativos",
     !es_trim &  significativo ~ "Otros genes significativos",
      TRUE                     ~ "No significativo"
    )) %>%
    mutate(categoria = factor(categoria, levels = c(
      "No significativo", "Otros genes significativos",
      "TRIM no significativos", "TRIM significativos"
    )))

  # Etiquetas: top N genes TRIM significativos por padj
  top_trim <- res_plot %>%
    filter(es_trim, significativo) %>%
    arrange(padj) %>%
    slice_head(n = top_n_labels) %>%
    mutate(label = toupper(external_gene_name))

  # Paleta de colores
  colores_cat <- c(
    "No significativo"           = "grey82",
    "Otros genes significativos" = "#E74C3C",
    "TRIM no significativos"     = "#85C1E9",
    "TRIM significativos"        = "#1A5276"
  )

  p <- ggplot(res_plot,
              aes(x = log2FoldChange, y = neglog10_padj, color = categoria)) +
    # Capa de fondo: no significativos
    geom_point(data = filter(res_plot, categoria == "No significativo"),
               alpha = 0.3, size = 0.8) +
    # Otros significativos
    geom_point(data = filter(res_plot, categoria == "Otros genes significativos"),
               alpha = 0.6, size = 1.3) +
    # TRIM no significativos
    geom_point(data = filter(res_plot, categoria == "TRIM no significativos"),
               alpha = 0.7, size = 1.5) +
    # TRIM significativos — primer plano
    geom_point(data = filter(res_plot, categoria == "TRIM significativos"),
               alpha = 1.0, size = 2.5, shape = 21,
               fill = "#1A5276", color = "white", stroke = 0.6) +
    # Líneas de referencia
    geom_hline(yintercept = -log10(padj_cutoff),
               linetype = "dashed", linewidth = 0.45, color = "grey30") +
    geom_vline(xintercept = c(-lfc_cutoff, lfc_cutoff),
               linetype = "dashed", linewidth = 0.45, color = "grey30") +
    # Etiquetas TRIM significativos
    geom_label_repel(
      data          = top_trim,
      aes(label = label),
      color         = "#1A5276",
      fill          = alpha("white", 0.85),
      size          = 3.0,
      fontface      = "bold",
      max.overlaps  = 25,
      box.padding   = 0.4,
      point.padding = 0.5,
      segment.color = "grey50",
      segment.size  = 0.35,
      show.legend   = FALSE
    ) +
    scale_color_manual(values = colores_cat, name = "") +
    labs(
      title    = paste0(titulo, " — ", organism_name),
      subtitle = paste0("TRIM significativos en azul oscuro  |  FDR < ", padj_cutoff,
                        "  |  |log₂FC| ≥ ", lfc_cutoff,
                        "  |  Top ", top_n_labels, " TRIM etiquetados"),
      x        = "log₂ Fold Change",
      y        = "−log₁₀(FDR)"
    ) +
    theme_bw(base_size = 11) +
    theme(
      plot.title       = element_text(face = "bold", size = 13),
      plot.subtitle    = element_text(color = "grey40", size = 9),
      legend.position  = "bottom",
      legend.text      = element_text(size = 9),
      panel.grid.minor = element_blank()
    ) +
    guides(color = guide_legend(override.aes = list(size = 3, alpha = 1)))

  ggsave(filename = archivo_salida, plot = p, width = 8, height = 6)
  return(p)
}

# Función para guardar MA plot de DESeq2

guardar_MA <- function(tabla_res, titulo, archivo_salida) {
  pdf(archivo_salida, width = 6, height = 5)
  DESeq2::plotMA(tabla_res,
                 main  = titulo,
                 ylim  = c(-5, 5),
                 alpha = 0.05,
                 colSig = "#C0392B",
                 colNonSig = "grey70")
  mtext("Rojo: genes con FDR < 0.05", side = 1, line = 3.5, cex = 0.8, col = "grey40")
  dev.off()
}

```

## Ejecución de comparaciones por pares

Para cada par de órganos definido, se extraen los resultados del test
de Wald, se guardan en CSV, se genera el volcano plot con énfasis en
genes TRIM y se produce el MA plot. Los archivos se almacenan en los
directorios configurados al inicio del análisis.

Tambien se genera una tabla unificada con los resultados de genes TRIM en todas
las comparaciones por pares. Esta tabla permite comparar de manera
sistemática cuáles genes TRIM presentan variaciones entre órganos
específicos, facilitando la priorización de candidatos para estudios
funcionales.

```{r}
lista_degs_pares <- list()

for (comp in comparaciones_interes) {
  grupo_1 <- comp[1]
  grupo_2 <- comp[2]

  cat("\n---\n")
  cat("### Comparación:", grupo_1, "vs", grupo_2, "\n\n")

  res_comp <- results(dds_wald, contrast = c("organ", grupo_1, grupo_2))

  res_comp_shr <- tryCatch(
    lfcShrink(dds_wald, contrast = c("organ", grupo_1, grupo_2),
              type = "ashr", quiet = TRUE),
    error = function(e) {
      message("shrinkage falló para '", grupo_1, " vs ", grupo_2,
              "', usando resultado sin shrinkage.")
      res_comp
    }
  )

  res_df <- as.data.frame(res_comp_shr) %>%
    rownames_to_column("ensembl_gene_id")

  nombre_base <- paste0(
    gsub(" ", "_", tools::toTitleCase(gsub("_", " ", grupo_1))),
    "_vs_",
    gsub(" ", "_", tools::toTitleCase(gsub("_", " ", grupo_2)))
  )

  write.csv(
    res_df,
    file      = file.path(dir_pares, paste0("Comparacion_", nombre_base, ".csv")),
    row.names = FALSE
  )

  p_vol <- guardar_vulcan_trim(
    tabla_res        = res_comp,
    trim_ids         = trim_ids,
    trim_annotations = gene_annotations,
    titulo           = paste("Volcano:", grupo_1, "vs", grupo_2),
    archivo_salida   = file.path(dir_figuras,
                                 paste0("Volcano_", nombre_base, "_TRIM_", organism_tag, ".pdf")),
    padj_cutoff      = padj_cutoff,
    lfc_cutoff       = lfc_cutoff,
    top_n_labels     = 5
  )
  print(p_vol)

  guardar_MA(
    tabla_res      = res_comp,
    titulo         = paste("MA plot:", grupo_1, "vs", grupo_2),
    archivo_salida = file.path(dir_figuras,
                               paste0("MA_", nombre_base, "_", organism_tag, ".pdf"))
  )

  # Acumular genes TRIM para tabla resumen
  res_df_local <- as.data.frame(res_comp) %>%
    rownames_to_column("ensembl_gene_id") %>%
    left_join(gene_annotations, by = "ensembl_gene_id") %>%
    mutate(
      es_trim_local = grepl("^trim[0-9a-z._-]*$", external_gene_name, ignore.case = TRUE) |
                      grepl("tripartite motif", description, ignore.case = TRUE),
      comparacion   = paste(grupo_1, "vs", grupo_2)
    ) %>%
    filter(es_trim_local)

  lista_degs_pares[[paste(grupo_1, grupo_2, sep = "_vs_")]] <- res_df_local

  cat("\n")
}

trim_pares_df <- bind_rows(lista_degs_pares)
```


# Guardado de resultados importantes

Se exportan en formato CSV todos los resultados relevantes del análisis,
organizados según su contenido:

1. Resultados LRT completos con anotaciones
2. Todos los genes TRIM detectados
3. Genes TRIM significativos (test LRT global)
4. Genes TRIM en comparaciones por pares
5. Conteos normalizados
6. Coordenadas del PCA

```{r guardado_resultados}
write.csv(
  res_annotated,
  file      = file.path(dir_tablas, paste0("1_Resultados_LRT_Completos_", organism_tag, ".csv")),
  row.names = FALSE
)

write.csv(
  trim_genes,
  file      = file.path(dir_tablas, paste0("2_Genes_TRIM_", organism_tag, ".csv")),
  row.names = FALSE
)

write.csv(
  trim_significant,
  file      = file.path(dir_tablas, paste0("3_Genes_TRIM_Significativos_LRT_", organism_tag, ".csv")),
  row.names = FALSE
)

write.csv(
  trim_pares_df,
  file      = file.path(dir_tablas, paste0("4_Genes_TRIM_Comparaciones_Pares_", organism_tag, ".csv")),
  row.names = FALSE
)

write.csv(
  as.data.frame(conteos_normalizados) %>% rownames_to_column("ensembl_gene_id"),
  file      = file.path(dir_tablas, paste0("5_Conteos_Normalizados_", organism_tag, ".csv")),
  row.names = FALSE
)

write.csv(
  pca_data,
  file      = file.path(dir_tablas, paste0("6_PCA_Datos_", organism_tag, ".csv")),
  row.names = FALSE
)

cat("Los resultados se han guardado correctamente en:", base_dir, "\n")
```

# Resumen final del análisis

```{r resumen_final}
cat("════════════════════════════════════════════\n")
cat("  RESUMEN DEL ANÁLISIS — DESeq2\n")
cat("════════════════════════════════════════════\n")
cat("  Organismo              :", organism_name, "\n")
cat("  Dataset Ensembl        :", dataset_ensembl, "\n")
cat("────────────────────────────────────────────\n")
cat("  Genes en matriz raw    :", nrow(counts), "\n")
cat("  Genes tras filtrado    :", nrow(dds_lrt), "\n")
cat("  Umbral FDR             : <", padj_cutoff, "\n")
cat("  Umbral |log2FC|        : ≥", lfc_cutoff, "\n")
cat("────────────────────────────────────────────\n")
cat("  Genes TRIM detectados  :", nrow(trim_genes), "\n")
cat("  Genes TRIM signif. LRT :", nrow(trim_significant), "\n")
cat("  Comparaciones por pares:", length(comparaciones_interes), "\n")
cat("════════════════════════════════════════════\n\n")
cat("Resultados completos y figuras se han guardado en:", base_dir, "\n")
```
